---
title: "Exercice 2"
format: html
editor: visual
---

## Préparation

```{r}
library(purrr)
library(rvest)
library(stringr)
```

## Exercice

1.  Lancez la commande suivante : list_tables <- session("https://fr.wikipedia.org/wiki/Liste_des_m%C3%A9daill%C3%A9s_olympiques") \|\> html_elements(".wikitable") \|\> html_table()

```{r}
list_tables <-
  session("https://fr.wikipedia.org/wiki/Liste_des_m%C3%A9daill%C3%A9s_olympiques") |>
  html_elements(".wikitable") |>
  html_table()
```

Que s’est-il passé ? Que contient l’objet list_tables ? En résumé, cette commande télécharge la page Wikipedia spécifiée, extrait toutes les tables qui ont la classe CSS "wikitable", puis les transforme en objets de tableau dans R. Cela permet d'accéder aux données de ces tables directement dans R pour les manipuler ou les analyser selon vos besoins.

2.  Nous allons tout d’abord nous intéresser à la première table. Créez un objet intitulé data_medailles_sport_ete contenant le premier élément de list_tables.

```{r}
data_medailles_sport_ete <- (list_tables[[1]])
```

La table n’est pas bien formattée. Supprimez la première colonne et la première ligne.

```{r}
medailles_sport_ete <- data_medailles_sport_ete[-1, ]
medailles_sport_ete <- medailles_sport_ete[, -1]
```

Renommez les colonnes en c("Discipline", "Annees", "Editions", "Epreuves_2020", "Or", "Argent", "Bronze", "Total", "Athletes_medailles", "Athletes_or").

```{r}
colnames(medailles_sport_ete) <- c("Discipline", "Annees", "Editions", "Epreuves_2020", "Or", "Argent", "Bronze", "Total", "Athletes_medailles", "Athletes_or")
```

Les colonnes Editions, Epreuves_2020, Or, Argent, Bronze, Total seront converties en colonnes d’entiers.

```{r}
library(dplyr)

medailles_sport_ete <- medailles_sport_ete %>%
  mutate(across(c(Editions, Epreuves_2020, Or, Argent, Bronze, Total), as.integer))

str(medailles_sport_ete)
```

3.  Quelles sont les 3 disciplines avec le plus de médailles distribuées depuis le début de l’histoire des jeux olympiques ?

```{r}
top_disciplines <- medailles_sport_ete %>%
  arrange(desc(Total)) %>%
  head(3)

print(top_disciplines)
```

Les 3 disciplines avec le plus de médailles distribuées depuis le début de l'histoire des JO est l'athlétisme, puis la natation et enfin la lutte.

4.  Quelles sont les 3 disciplines avec le moins d’épreuves en 2020 ?

```{r}
least_events <- medailles_sport_ete %>%
  arrange(Epreuves_2020) %>%
  head(9)

print(least_events)
```

Il y a 8 disciplines différentes avec seulement 2 épreuves en 2020 : le football, le golf, le handball, le hockey sur gazon, la natation synchronisée, le pentathlon moderne, le volleyball et enfin le water polo.

5.  La colonne Editions nous renseigne sur le nombre total d’apparence des disciplines aux JO d’été. Nous souhaitons vérifier ce calcul en implémentant notre propre fonction calcul_nb_editions_int. Dans un premier temps, la fonction calcul_nb_editions prendra en entrée un paramètre depuis, de type entier, qui représente depuis quelle année la discipline est au programme.

```{r}
calcul_nb_editions_int <- function(depuis) {
  annees_debut <- as.integer(str_extract(depuis, "[0-9]{4}"))
  nb_editions <- ceiling((2020 - annees_debut + 1) / 4)
  return(nb_editions)
}

medailles_sport_ete$Nombre_editions <- calcul_nb_editions_int(medailles_sport_ete$Annees)
```

6.  Dans certains cas, les disciplines ont été au programme de façon discontinue. Proposez une nouvelle fonction calcul_nb_editions_str qui prendra cette fois-ci en entrée des chaînes de caractères. Par exemple, l’appel suivant: calcul_nb_editions_str("1896, 1904, depuis 1920") retournera la valeur 26.

```{r}
calcul_nb_editions_str <- function(depuis) {
  annees_separees <- str_split(depuis, ", ")[[1]]
  annees_separees <- map_int(annees_separees, ~as.integer(str_extract(., "\\d+")))
  annees_separees <- annees_separees[!is.na(annees_separees) & annees_separees <= 2020]
  if (length(annees_separees) == 0) {
    return(0)  # Aucune année valide trouvée
  }
  nb_editions <- ceiling((2020 - max(annees_separees)) / 4) + 1
  return(nb_editions)
}

calcul_nb_editions_str("1896, 1904, depuis 1920")

medailles_sport_ete$Annees <- as.character(medailles_sport_ete$Annees)
medailles_sport_ete$Nombre_editions2 <- calcul_nb_editions_str(medailles_sport_ete$Annees)
```

La fonction retourne correctement la valeur "1896, 1904, depuis 1920" mais ne fonctionne pas lorsque qu'on implemente une colonne au dataframe étant donnée que cette fonction ne prend pas en compte les tirets.

7.  Définissez une fonction générique calcul_nb_editions et deux implémentations calcul_nb_editions.integer et ‘calcul_nb_editions.character. Quels résultats donnent les appels : calcul_nb_editions(2000) calcul_nb_editions("1904–1924, depuis 1948") ?

```{r}
calcul_nb_editions <- function(depuis) {
  annees_separees <- unlist(strsplit(depuis, ", |–|, depuis "))
  annees_valides <- as.integer(annees_separees[!is.na(as.integer(annees_separees))])
  nb_editions <- ceiling((2020 - max(annees_valides)) / 4) + 1
  return(nb_editions)
}

calcul_nb_editions("1904–1924, depuis 1948")
```
Le résultat devrait être 23 : 6 éditions entre 1904 et 1924 et 17 depuis 1948. Le résultat n'est pas bon, la fonction ne fonctionne pas.

8.  En Athlétisme, le Finlandais Paavo Nurmi détient le record de médailles avec 12 médailles obtenues lors des JO d’hiver. Implémentez une fonction calcul_medailles_individuelles qui détermine le nombre de médaille maximal a été obtenu par un athlète lors d’olympiades. Note : s’il y a plusieurs athlètes à égalité, alors la cellule comporte plusieurs éléments, et une manipulation de la chaîne de caractères est nécessaire.

```{r}
# Créer un dataframe (Nom, Nationalité, Medailles) à partir d'Athletes_medailles
noms_split <- strsplit(medailles_sport_ete$Athletes_medailles, "\\)(?=.*?\\))", perl = TRUE)
df_athletes <- data.frame(Athlete = unlist(noms_split), stringsAsFactors = FALSE)
df_athletes <- cbind(
  data.frame(Nom = unlist(lapply(df_athletes$Athlete, function(x) strsplit(x, "\\(")[[1]][1]))),
  data.frame(Nationalite = unlist(lapply(df_athletes$Athlete, function(x) strsplit(x, "\\(")[[1]][2])))
)
df_athletes$Medailles <- gsub("[^0-9-]", "", df_athletes$Nationalite)
df_athletes$Nationalite <- gsub("\\d+-\\d+-\\d+", "", df_athletes$Nationalite)
df_athletes$Nationalite <- gsub("[()]", "", df_athletes$Nationalite)

# Supprimer les vides, nettoyer le dataframe
df_athletes <- df_athletes %>%
  mutate_all(~ifelse(. == "", NA, .))
df_athletes$Nom <- ifelse(df_athletes$Nom == " ", NA, df_athletes$Nom)
group <- rep(1:(nrow(df_athletes)/2), each = 2)
df_athletes_fusion <- aggregate(. ~ group, data = df_athletes, FUN = function(x) na.omit(x)[1], na.action = NULL)
df_athletes<- df_athletes_fusion[, -1]
df_athletes$Nom <- trimws(df_athletes$Nom, "left")

# Créer une colonne pour chaque médaille et une colonne Total
df_athletes <- df_athletes %>%
  mutate(
    Or = sapply(strsplit(Medailles, "-"), function(x) as.numeric(x[1])),
    Argent = sapply(strsplit(Medailles, "-"), function(x) as.numeric(x[2])),
    Bronze = sapply(strsplit(Medailles, "-"), function(x) as.numeric(x[3]))
  )
df_athletes$Total <- df_athletes$Or + df_athletes$Argent + df_athletes$Bronze
df_athletes <- df_athletes[, !(names(df_athletes) %in% c("Medailles"))]

# Classement des athlètes
df_athletes$Total <- as.numeric(df_athletes$Total)
df_athletes <- df_athletes[order(df_athletes$Total, decreasing = TRUE), ]
print(df_athletes)
```

9.  Quel est le top 3 des athlètes ? Vous utiliserez la fonction lapply pour appliquer la fonction calcul_medailles_individuelles à chaque élément de la colonne Athletes_medailles.

```{r}

```

10. Quels sont les 3 nationalités les plus représentées, pour toutes les épreuves, au classement du nombre de médailles d’or individuelles reccueillies ? • Pour ce faire, vous implémenterez une fonction extraire_nationalite_athlete qui à partir d’une chaine de charactère extraira le nombre d’athlète et leur nationalité. Par exemple, la chaine de caractère “Paavo Nurmi (FIN) (9-3-0) Carl Lewis (USA) (9-1-0)” donnera en sortie c("FIN" = 1, "USA" = 1). • Vous utilisez la fonction lapply pour appliquer la fonction à toute la colonne • Vous agrégerez les résultats de manière à sommer toutes les lignes et à obtenir les 3 nations les plus représentées, et leur effectif.

```{r}

```

11. Intéressez-vous désormais au deuxième tableau contenu dans list_tables, faisant référence aux JO d’hiver. Appliquez les fonctions calcul_medailles_individuelles et extraire_nationalite_athlete aux deux dernières colonnes, à la manière des questions 9 et 10. Cette fois-ci, vous utiliserez la fonction appropriée du package purrr en lieu et place de lapply. Quelles sont les résultats ? Quelle différence voyez-vous entre lapply et les fonctions de purrr ?

```{r}

```
