---
title: "Exercice 1"
format: html
editor: visual
---

## Exercice

Pour cet exercice, nous allons télécharger un jeu de données issu de https://data.gouv.fr sur les infrastructures olympiques des JO 2024 à Paris. Le jeu de données est disponible ici. L’objectif de cet exercice est d’utiliser uniquement des fonctions de R base. N’utilisez pas de librairie tierce sauf mention contraire.

1.  Lisez le fichier exo_1_ex.txt avec la fonction read.table. Le résultat sera affecté à l’objet de nom data_ex. Le jeux de données contient 4 colonnes. Quels sont les noms et la nature des colonnes ? Combien de lignes contient la data.frame ?

```{r}
library(data.table)
link = "https://www.data.gouv.fr/fr/datasets/r/3f8ea372-3847-495d-9b93-c4a76d553166"
jo_paris <- read.csv(link, sep = ";", header = TRUE)
View(jo_paris)
```

2.  Combien y a t’il de sites olympiques ?

```{r}
nbr_sites <- length(unique(jo_paris$nom))
print(paste("Il y a", nbr_sites, "sites olympiques"))
```

3.  Combien y a t’il de sites paralympiques ?

```{r}
compter_sites_paralympiques <- function(dataframe) {
  nb_site_paralympique <- sum(grepl("Site paralympique", dataframe$sites_olympiques_paralympiques))
  return(list(nb_site_paralympique = nb_site_paralympique))
}

resultat <- compter_sites_paralympiques(jo_paris)

print(paste("Il y a", resultat, "sites paralympiques"))
```

4.  Quels sont les sites qui accueillent plusieurs disciplines sportives ?

```{r}
sports_list <- strsplit(jo_paris$sports, ",")
nb_sports <- sapply(sports_list, length)
sites_plusieurs_activites <- jo_paris$nom[nb_sports > 1]
print(sites_plusieurs_activites)
```

5.  Quels sont les disciplines para-olympiques accueillies dans ces sites franciliens ?

```{r}
sports_list <- strsplit(jo_paris$sports, ",")
sports_paralympiques <- lapply(sports_list, function(x) x[grep("Para", x)])
sports_paralympiques <- unlist(sports_paralympiques)
sports_paralympiques <- sports_paralympiques[length(sports_paralympiques) > 0]
print(unique(sports_paralympiques))
```

6.  Quel(s) site(s) accueille(nt) le plus de disciplines différentes ?

```{r}
nb_sports <- sapply(sports_list, length)
indices_max <- which(nb_sports == max(nb_sports))
sites_max_sports <- jo_paris$nom[indices_max]
print(sites_max_sports)
```

7.  Quel discipline aura lieu sur le plus grand nombre de sites ? Quels sont ces sites ?

```{r}
sports <- unlist(sports_list)
nb_sites_par_sport <- table(sports)
sport_max_sites <- names(nb_sites_par_sport[nb_sites_par_sport == max(nb_sites_par_sport)])
print(sport_max_sites)
```

8.  A vol d’oiseau, quels sont les sites les deux sites les plus proches ?

```{r}
library(geosphere)
library(leaflet)
coordinates <- strsplit(jo_paris$geo_point, ", ")

latitude <- as.numeric(sapply(coordinates, function(x) as.numeric(x[1])))
longitude <- as.numeric(sapply(coordinates, function(x) as.numeric(x[2])))

mymap <- leaflet() %>%
  addTiles() %>%
  addMarkers(lng = longitude, lat = latitude, popup = jo_paris$nom)

mymap

min_distance <- Inf
closest_sites <- c("", "")
for (i in 1:(length(latitude) - 1)) {
  for (j in (i + 1):length(latitude)) {
    distance <- geosphere::distHaversine(c(longitude[i], latitude[i]), c(longitude[j], latitude[j]))
    if (distance < min_distance) {
      min_distance <- distance
      closest_sites <- c(jo_paris$nom[i], jo_paris$nom[j])
    }
  }
}

print(closest_sites)
```

9.  Quels sont les deux sites les plus éloignés ?

```{r}
max_distance <- -Inf
farthest_sites_index <- c(0, 0)
for (i in 1:(length(latitude) - 1)) {
  for (j in (i + 1):length(latitude)) {
    distance <- geosphere::distHaversine(c(longitude[i], latitude[i]), c(longitude[j], latitude[j]))
    if (distance > max_distance) {
      max_distance <- distance
      farthest_sites_index <- c(jo_paris$nom[i], jo_paris$nom[j])
    }
  }
}

print(farthest_sites_index)
```

10. Vous êtes un heureux millionaire et souhaitez investir dans un bien immobilier. Vous décidez d’acheter un appartement situé au barycentre de l’ensemble des sites olympiques. Où se situe cet appartement ?

```{r}
mean_latitude <- mean(latitude)
mean_longitude <- mean(longitude)

print(paste("Latitude moyenne:", mean_latitude))
print(paste("Longitude moyenne:", mean_longitude))

myflat <- leaflet() %>%
  addTiles() %>%
  setView(lng = 2.29756958064516, lat = 48.8668434516129, zoom = 10) %>%
  addMarkers(lng = 2.29756958064516, lat = 48.8668434516129, popup = "Barycentre des sites olympiques")

myflat
```

L'appartement situé au barycentre se trouve dans l'Avenue Pierre 1er de Serbie, au dessus du restaurant Monak, aux coordonnées GPS suivants : latitude = 48.8668434516129, longitude = 2.29756958064516.
